最高法院民事判決　　　　　　　　　　　　　　　八十七年度台上字第一八○二號
　　上　訴　人　周俐礽
　　法定代理人　鄭秀花
　　訴訟代理人　陳平如律師
　　被 上訴 人　周純宜
　　訴訟代理人　鍾
右當事人間請求返還所有物事件，上訴人對於中華民國八十六年八月二十五日台灣高
等法院高雄分院第二審判決（八十六年度家上字第三一號），提起上訴，本院判決如
左：
    主  文
原判決除假執行部分外廢棄，發回台灣高等法院高雄分院。
    理  由
本件上訴人主張：伊之亡父周文奇生前在橋頭鄉農會被上訴人所開立之帳號0000
000號活期存款帳戶內存有新台幣（下同）三百九十三萬零三百元之存款。周文奇
業於民國八十五年六月十三日死亡，伊為其唯一之繼承人，上開存款自應由伊單獨繼
承，詎被上訴人竟拒不交付予伊等情。爰依民法第七百六十七條規定，求為命被上訴
人給付伊三百九十三萬零三百元及加付法定遲延利息之判決（第一審判命被上訴人給
付三百二十四萬七千一百七十九元及其利息，駁回上訴人其餘請求，上訴人對其敗訴
部分，未聲明不服）。
被上訴人則以：吳岸為伊與周文奇之亡母，其生前於八十三年十一月底，將其所有坐
落高雄縣橋頭鄉○○段一一地號土地及地上建物門牌高雄縣橋頭鄉○○路一一號房屋
以一千零六十萬元之價出賣予訴外人楊國成，扣除增值稅後，得款九百二十二萬六千
零五十七元，均由周文奇保管。吳岸於八十三年十二月七日死亡，其遺產由伊與周文
奇共同繼承，伊應分得上開價款之二分之一即四百六十一萬三千零二十八元，則系爭
存款自屬伊所有。縱系爭存款於形式上屬周文奇所有，惟伊得請求分割交付遺產四百
六十一萬三千零二十八元；且伊於周文奇死亡後，代其清償對訴外人劉德權所負債務
二百七十萬元，及支付喪葬費等，合計三百六十五萬二千六百二十一元，應由上訴人
償還，伊可以此債權與對上訴人所負系爭債務抵銷等語，資為抗辯。
原審以：周文奇為上訴人之父，吳岸為被上訴人及周文奇之母，吳岸於八十三年十二
月七日死亡，其生前於八十三年十一月三十日，將其所有上開房地以一千零六十萬元
之價格出賣予楊國成，而於其死亡後之八十三年十二月二十三日始繳交土地增值稅款
一百三十七萬三千九百四十三元，及於八十三年十二月二十七日辦妥上開房地所有權
移轉登記予楊國成，有戶籍謄本、土地增值稅繳款書及上開房地所有權移轉登記資料
可稽。於上開房地出賣時，吳岸已因病住院中，該買賣及收受價金，均係由周文奇出
面為之，已據證人楊國成、梁秀英結證屬實，並有周文奇所立收據可憑。證人即周文
奇同父異母之姊劉秀亦證稱：上開房地買賣係周文奇出面處理，賣了一千多萬元，繳
了二百多萬元的稅，周文奇拿去買小木屋，剩下四百多萬元，存在存款帳戶內等語。
參以周文奇於八十三年十一月二十八日於系爭存款帳戶存入五百二十一萬元，同年十
二月二十三日再存入三百十二萬四千元，有該帳戶存摺可考，及於八十四年四月六日
向訴外人魏俊彥等以三百十六萬元之價格購買坐落高雄縣仁武鄉○○○段土地，已付
二百十四萬元，餘為貸款，並於同年月十三日以一百二十萬元之價委請訴外人吉雄發
原木屋公司建造木屋，有土地買賣契約書、訂金收據及合約書可憑。足徵被上訴人辯
稱上開房地買賣價款九百二十二萬六千零五十七元應屬吳岸之遺產，均由周文奇保管
並未分予伊等語，堪信為真實。吳岸生前僅餘被上訴人及周文奇二名子女，有戶籍謄
本可稽，吳岸之遺產自應由被上訴人及周文奇共同繼承，應繼分各為二分之一。周文
奇於八十五年六月十三日死亡，上訴人為其唯一之繼承人，自應繼承周文奇之債務，
將被上訴人應繼財產（即上開九百二十二萬六千零五十七元之二分之一）四百六十一
萬三千零二十八元五角，給付被上訴人。被上訴人以其上開債權與上訴人請求返還系
爭存款之債權抵銷，於抵銷後，上訴人對於被上訴人即無任何債權存在。從而，上訴
人請求被上訴人給付三百二十四萬七千一百七十九元及加付法定遲延利息，洵屬無據
，不應准許，爰廢棄第一審所為上訴人此部分勝訴之判決，改判駁回其訴。
查周文奇生前於八十五年一月二十七日留書予上訴人，載明其有同母兄徐武雄、姊徐
碧霞，其母吳岸為免其兄姊爭奪遺產，曾至法院公證遺產由其一人繼承等語（見原審
卷一六○頁）。則吳岸死亡時，其繼承人是否僅有周文奇與被上訴人二人﹖吳岸曾否
預立公證遺囑並定有分割遺產之方法﹖及已否分割﹖均尚待澄清。原審就此未詳加調
查審認，遽以上開理由而為上訴人不利之判決，殊嫌速斷。上訴論旨，指摘原判決不
當，求予廢棄，非無理由。
據上論結，本件上訴為有理由。依民事訴訟法第四百七十七條第一項、第四百七十八
條第一項，判決如主文。
中      華      民      國    八十七    年      八      月      六      日
                              最高法院民事第四庭
                                  審判長法官  許  朝  雄
                                        法官  陳  國  禎
                                        法官  李  彥  文
                                        法官  陳  重  瑜
                                        法官  劉  延  村
      右正本證明與原本無異
                                              書  記  官
中      華      民      國    八十七    年      八      月     十九     日
